最高法院刑事判決　　　　　　　　　 111年度台上字第3004號
上　訴　人　江軒睿（原名江柏逸）





選任辯護人　張以彤律師
　　　　　　林子堯律師
　　　　　　翁栢垚律師
上列上訴人因妨害性自主案件，不服臺灣高等法院中華民國 111
年2 月23日第二審判決（110年度侵上訴字第209號，起訴案號：
臺灣新北地方檢察署108年度偵字第21089號），提起上訴，本院
判決如下：
    主  文
上訴駁回。
    理  由
一、按刑事訴訟法第377 條規定，上訴於第三審法院，非以判決
    違背法令為理由，不得為之。是提起第三審上訴，應以原判
    決違背法令為理由，係屬法定要件。如果上訴理由書狀並未
    依據卷內訴訟資料，具體指摘原判決不適用何種法則或如何
    適用不當，或所指摘原判決違法情事，顯與法律規定得為第
    三審上訴理由之違法情形，不相適合時，均應認其上訴為違
    背法律上之程式，予以駁回。至原判決有無違法，與上訴是
    否以違法為理由，係屬二事。
二、原判決綜合全案證據資料，本於事實審法院採證認事之職權
    ，認定上訴人江軒睿（原名江柏逸）有如其事實欄所載犯行
    ，因而撤銷第一審諭知上訴人無罪之判決，改判論處上訴人
    強制性交罪刑。已詳敘其憑以認定的理由，且其所為論斷，
    亦俱有卷存證據資料可資覆按，從形式上觀察，並無足以影
    響其判決結果之違背法令情事。
三、上訴人上訴意旨略稱：
  ㈠第一審法院於判決後，認上訴人居所所在不明，裁定將第一
    審判決書公示送達。又原審查詢上訴人之住居所，顯示上訴
    人係籍設臺北市○○區○○路0段00號2樓之臺北市○○區戶
    政事務所，依臺灣高等法院前案案件異動查證作業，另查得
    「臺北市○○區○○路000巷00號5樓」之地址，然原審審理
    期日傳票僅送達上訴人於第一審所陳報之居所「臺北市○○
    區○○○路0 段000○0號6樓之3」，而未對上開「○○路」
    地址送達，並未合法傳喚。原判決遽以上訴人經合法傳喚無
    正當理由不到庭為由，逕行判決，於法不合。
  ㈡被害人A女（代號AD000-A108209，真實姓名年籍詳卷）之指
    述縱無瑕疵可指，仍須有補強證據佐證A 女之指訴屬實，始
    能據為認定上訴人犯罪事實。而A 女係指述上訴人進入其住
    處（地址詳卷），於上訴人強吻、強壓在床上欲強制性交時
    ，其有拒絕、抵抗，一直以雙腳踢上訴人，仍遭強制性交得
    逞，其肩膀受傷，上訴人經其喝斥後始離開其住處，時間很
    短，僅有5至10分鐘等語。以A女所述其全力抵抗，其陰部及
    背部理應有外傷或瘀傷，然經驗傷結果，僅右手腕、右大腿
    、膝蓋、右小腿「瘀青」及右側陰唇「疑似」擦、挫傷，可
    見A女之指述與事實不符。又A女係於事發當日中午11時44分
    ，以通訊軟體LINE傳送文字訊息指責上訴人「你強暴我」，
    而非上訴人甫離開其住處之凌晨時分；A 女於警詢及檢察官
    訊問時證述：上訴人沒戴保險套，也沒有射精，其一直反抗
    ，時間很快，上訴人沒辦法完成（射精）等語；內政部警政
    署刑事警察局（下稱刑事警察局）鑑定結果，認為在A 女臥
    室地面污漬採得之檢體，與上訴人之DNA-STR 型別相符，可
    見上訴人有射精於臥室地面，與上訴人所辯其與A 女合意進
    行「性交易」，未戴保險套且有射精等情相符，均係有利於
    上訴人之事證。原審疏未依職權函詢刑事警察局該地面污漬
    實際殘留上訴人精液之數量若干，致可以檢出上訴人DNA-ST
    R型別，遽採A女所為有瑕疵之片面指證，亦未說明不採上述
    有利於上訴人事證之理由，輕率認定上訴人有強制性交犯行
    ，有調查職責未盡、採證認事違反證據法則、理由不備及矛
    盾之違法。
  ㈢證人即LINE暱稱000之葉○睿、暱稱「0000000000」、「000
    000○」等人，均僅與A女以文字訊息進行對話，並未親自見
    聞A女於對話時之舉止、情緒、心理狀態等情，其等與A女之
    文字訊息對話，性質上並非A 女之指訴以外獨立之情況證據
    ，應不能據為佐證A 女之指述係屬實在之補強證據。原判決
    逕採上開LINE對話內容，作為補強證據，有適用證據法則不
    當之違誤。
  ㈣起訴書犯罪事實記載上訴人基於強制性交之犯意，違反A 女
    意願，強行進入其住處，以生殖器插入A 女下體，為強制性
    交犯行，並未敘及上訴人有「強吻」之強制猥褻犯行。原審
    審判長於審理期日，於上訴人未到庭之情形下，未告知在場
    之檢察官及上訴人之辯護人審理範圍擴張及於「強吻」之犯
    罪事實、所犯強制猥褻罪名，逕行判決，妨害上訴人、辯護
    人之防禦權及辯護權，影響犯罪事實之認定及量刑之輕重，
    所踐行之訴訟程序違法。
四、經查：
  ㈠刑事訴訟關於文書之送達，除刑事訴訟法有特別規定外，準
    用民事訴訟法之規定，刑事訴訟法第62條規定甚明。而民事
    訴訟法第136條第1項、第137條第1項規定，送達於應受送達
    人之住居所、事務所或營業所行之；送達於住居所、事務所
    或營業所不獲會晤應受送達人者，得將文書付與有辨別事理
    能力之同居人或受僱人。又受公寓大廈管理委員會僱用之管
    理員，其所服勞務包括為公寓大廈住戶接收文件，性質上應
    屬全體住戶之受僱人。是以，郵務機構之郵務人員送達刑事
    判決於應受送達人之住居所、事務所或營業所，不獲會晤應
    受送達人，而將刑事判決付與上開公寓大廈管理員者，為合
    法送達。
    經查，上訴人於第一審民國109 年12月21日行準備程序時，
    自行陳明「臺北市○○區○○○路0 段000○0號6樓之3」為
    其居所（見第一審卷第69頁）。又第一審先後於110年3月23
    日、4月7日、6月10日、7月8日對上址送達（110 年4月29日
    ）審理期日傳票、通知函、第一審判決正本、檢察官上訴書
    ，因未獲會晤上訴人本人，均由上訴人之受僱人即「○○○
    ○○○社區服務中心」管理員王○文簽收，有各該送達證書
    在卷可稽（見第一審卷第95、117、271頁、原審卷第33頁）
    。上訴人既能於第一審審判期日按時到庭，且再度陳明上址
    為其居所（見第一審卷第167 頁），已足認上址為其居所無
    訛。又原審110年11月16日、12月21日之準備程序期日及111
    年1月26日審理期日傳票，係於110年10月13日、11月29日、
    12月29日送達上址，因未獲會晤上訴人本人，仍由上訴人之
    受僱人即姚姓管理員、王○文、陳○哲簽收，亦有送達證書
    在卷可稽（見原審卷第49、71、97頁）。再者，原審判決書
    正本係於111 年「3月9日」送達上址，由上訴人之受僱人李
    姓管理員簽收，上訴人係於同年「3 月11日」自行提出「刑
    事被告聲請付與卷證影本聲請狀」，其上所載住居所亦為「
    台北市○○區○○○路○段000○0號6F之3」，並於同年「3
    月25日」委任律師具狀提起第三審上訴，均未一併陳明有何
    送達不合法或未收受判決正本之情事（見原審卷第185 、19
    1 頁、本院卷第23頁），益徵上址於原審審理期間仍為上訴
    人之居所無誤。原判決以上訴人經合法送達，無正當之理由
    不到庭，不待其陳述，逕行判決，核無不合。此部分上訴意
    旨未提出具體事證，任意指摘：原審審理期日之傳票送達不
    合法，原判決依刑事訴訟法第371 條規定，不待上訴人到庭
    陳述，逕行判決違法云云，與卷內事證不符，自非上訴第三
    審之合法理由。
  ㈡證據的取捨、證據的證明力及事實的認定，都屬事實審法院
    的自由裁量、判斷職權；如其此項裁量、判斷，並不違反客
    觀存在的經驗法則或論理法則，即無違法可指。且既已於判
    決內論敘其何以作此判斷的心證理由者，即不得單憑主觀意
    見，任意指摘其為違誤，而據為其提起第三審上訴的合法理
    由。
    供述證據，每因陳述人之觀察能力、覺受認知、表達能力、
    記憶，及相對詢問者之提問方式、重點等各種主、客觀因素
    ，而不免先後齟齬或矛盾，審理事實之法院自當依憑調查所
    得之各項直接、間接、供述和非供述證據，予以綜合判斷、
    定其取捨。衡諸一般證人（或被害人）係於體驗事實後之一
    段期間，始接受警、偵訊，礙於人之記憶及表達能力，難期
    證人（或被害人）就其經歷之陳述可以毫無誤差，故證人之
    陳述前後不符或相互間有所歧異，究竟何者為可採，事實審
    法院並非不可本於經驗法則或論理法則，斟酌其他相關情形
    ，作合理之比較，以定其取捨；非謂一有不符或矛盾，即認
    其全部均為不可採信。又各種供述證據，無論係被告或共犯
    的自白、被害人（含告訴人及其家屬）及一般無上揭關係的
    證人指述，均屬各自獨立的證據方法，各該證據方法並非絕
    對不能互為補強證據，此乃屬證據證明力範疇。再所謂補強
    證據，並非以證明犯罪構成要件的全部事實為必要，倘得以
    佐證被害人之指證非屬虛構，而能予保障其陳述之憑信性者
    ，即足當之。
    原判決係依憑上訴人於警詢、檢察官訊問及第一審審理時坦
    承其護送A女返家後，與A女為性交行為之不利於己部分之供
    述，以及A 女於檢察官訊問及第一審審理時指證其遭上訴人
    強制性交之證詞，佐以A 女住處社區大樓監視器畫面照片、
    「馬偕醫院」出具之A 女「受理疑似性侵害事件驗傷診斷書
    」及刑事警察局108 年8月20日之鑑定書（A女褲底內層斑跡
    、陰道深部及臥室地面污漬採得跡證，驗出之DNA-STR 型別
    與上訴人之型別相符）等證據資料，而為上開事實認定。並
    就上訴人所持其係取得A 女同意，雙方進行「性交易」之辯
    解，予以說明、指駁：
  ⒈A 女於檢察官訊問及第一審審理時證稱：其與上訴人在夜店
    認識，108年6月4日上訴人相約吃晚飯、飲酒，係第2次見面
    ，其雖有醉意，但意識清楚。上訴人於翌日（6月5日）凌晨
    送其返回住處，於其以鑰匙開門之際，強行進入屋內，將其
    壓在牆上強吻，又抓住其肩膀、推至床上。其雖有拒絕、掙
    扎、反抗、腳踢，上訴人仍強行以性器插入其下體，其掙脫
    後叫上訴人「滾」，上訴人才離開。其害怕、惶恐、難過、
    不知怎麼辦，乃以LINE告知上訴人之友人葉○睿（暱稱 000
    ）其遭上訴人「硬上」。其因感覺被性侵害很難堪，才向LI
    NE暱稱「0000000000」、「000000○」之友人表示「差點被
    人強暴」等語，核與卷附A女於事發後未久與000於LINE對話
    指述上訴人係「強姦犯」、「他硬要進來我家」、「送我回
    家時候硬要上」、「你朋友太變態惹」、「他送我回家硬要
    來」、「第一次遇到這種」、「我會怕」；與「0000000000
    」於LINE對話表示「我不想再哭」、「我已經哭惹」、「媽
    的我真的很難過」、「我不像再哭惹」、「為什麼我覺得信
    任的人要醬傷害我」；與「000000○」於LINE對話表示「我
    今天晚上要去報案」、「家鑰匙都被他拗壞」，並於報案時
    傳送訊息向「000000○」表示「好恐怖的感覺」、「好像要
    很久的時間」、「要先去醫院（驗傷）」。其於醫院驗傷時
    ，再度傳送訊息予「000000○」，表示「蠻麻煩的」、「流
    程是一整套」、「身上是蠻多瘀青的」等語相符。又A 女於
    事發後前往「馬偕醫院」驗傷，該院所出具之驗傷診斷書記
    載：（A 女）右手腕、右大腿、膝蓋、右小腿有「瘀青」，
    右側陰唇處有「疑似」挫傷、擦傷等情，可見A 女指述屬實
    可採。並參酌上訴人於A 女以LINE指責被告「你強暴我」，
    上訴人係表示「不可能啦」、「我醒來在路邊」，其不僅未
    回應所謂雙方係「性交易」之情，尚且聲稱「我真的不知道
    發生什麼事」、「你可以跟我說多少嗎」。又上訴人經葉○
    睿提示其與A 女之LINE對話，詢問上訴人係發生何事，上訴
    人回答；其與A女吵架，A女的精神有問題云云，亦未提及其
    所謂與A女「性交易」情節。足認上訴人所辯：其係與A女以
    新臺幣（下同）2 萬元為「性交易」云云，顯係臨訟卸責之
    詞，不能採信。
    至A女證稱：上訴人在其家中僅5至10分鐘，以及其肩膀於上
    訴人性侵害之過程中受傷等語，與A 女住處大樓監視器畫面
    顯示，上訴人在A 女住處停留約50分鐘，以及驗傷結果其肩
    膀並未受傷等情，雖未盡相符。然A 女遭上訴人強制性交當
    下，心情慌亂、害怕應不言可喻，本難期待其於事後回想事
    發經過所述之個人感受，與客觀經過情形完全一致。另A 女
    與「0000000000」、「000000○」對話時陳稱「我剛剛差點
    被人強暴」，而未說出已遭上訴人性侵害之事，亦與性侵害
    被害人於事後自覺難堪，有所保留，不願說出完整真相之常
    情無違，不能因此逕認A女之指述不實而不能採信。
  ⒉至證人陳○中於第一審審理時證稱：A 女與上訴人吃飯喝酒
    的互動還算親密，有摟一下等語；第一審勘驗A 女住處大樓
    之監視器畫面結果顯示，A 女與上訴人進入社區時，神色正
    常略有笑臉。上訴人在電梯內用手摟住A 女腰部、肩膀。上
    訴人離開A 女住處時，一邊低頭滑手機進電梯，直接經過社
    區警衛櫃檯旁走出社區大門等情。然上訴人有無與A 女合意
    進行「性交易」，與上訴人於事前與A 女有無親暱互動，以
    及上訴人於事後自行離開A 女住處之神情態度如何，並無必
    然關聯。又上訴人辯稱：其不知A 女有無同住親友，且於性
    侵害時可能驚動鄰居及大樓警衛，應不可能在A 女住處對之
    強制性交云云，均與上訴人有無被訴強制性交犯行不生影響
    等旨。
    稽諸⑴上訴人於警詢時即供稱：其於「108年5月25日至31日
    」與A女在夜店認識。其於事發前一日晚上與A女聚餐後，於
    事發日凌晨護送A女返回其住處。其與A女發生性行為時，未
    戴保險套，且有射精（在A女下體內）等語（見偵查卷第5、
    6頁）。對照於A女之陰道深部所採檢體，經刑事警察局檢驗
    結果，其精子細胞層DNA-STR 型別與上訴人相符（見偵查卷
    第29頁），以及A 女於檢察官訊問時證稱：上訴人跟隨其進
    電梯時，有說要到她家睡覺，經其拒絕。其原先以為上訴人
    只會送到家門口，未料上訴人到達其家門口，就將其推進門
    內，兩人開始發生拉扯、爭執。在相約吃飯前，上訴人還到
    其店裡剪頭髮，知道其工作地點。其若係與上訴人「性交易
    」，怎麼可能讓上訴人知道自己住處。因事發後之當天下午
    ，上訴人到其店門口「笑著」道歉，其害怕上訴人會繼續騷
    擾，才給上訴人其銀行帳戶帳號，想要私下和解，後來想到
    上訴人知道其住處及工作地點，不想和解才報警等語（見偵
    查卷第193頁）。可見以上訴人與A女在夜店認識不到10日，
    倘A 女與上訴人在臺北市○○區餐廳聚餐後，同意與上訴人
    為「性交易」，衡情會就近找旅館進行。若A 女係帶同上訴
    人返回自己住處「性交易」，不僅暴露其個人居住處所之隱
    私，更憑添日後遭騷擾之可能。若非上訴人於A 女開門之際
    ，即強行進入屋內，A 女所提出之其住處大門之鑰匙應不致
    於彎曲變形。倘若係進行「性交易」，A 女鮮有可能不虞染
    病、懷孕及考量事後處理可能懷孕問題之諸多困擾，輕易同
    意上訴人不戴保險套且射精於其下體內，此與一般「性交易
    」之常態不合。又果真雙方談妥以2 萬元代價為「性交易」
    ，A 女於LINE對上訴人「你強暴我」時，上訴人何以未明確
    否認，反而以「不可能啦」、「我醒來在路邊欸」等語搪塞
    ，甚至詢問A女「你可以跟我說多少嗎？」，於A女回答「20
    0萬」時，上訴人係詢問A女「名戶（銀行帳戶戶名）」，而
    非指明已談妥「性交易」之代價僅為2 萬元，均難認與性交
    易之常態相合。再者，A 女於事發後未久，即向警方報案並
    至醫院驗傷，經驗傷結果，其手、腳、膝蓋「瘀傷」及右陰
    唇「疑似」擦、挫傷之傷勢，亦與其指述被性侵害之經過大
    致吻合。至原判決援引A 女於上訴人離開其住處後，分別傳
    送訊息予葉○睿（000）、「0000000000」、「000000 ○」
    ，指控遭上訴人「硬上」，「差點被人強暴」等情狀，主要
    係說明A女於事後流露害怕、痛苦等情緒，與A女於第一審審
    理時所稱：害怕、不知所措等語相符，用以佐證A 女之指述
    係屬實在可信，而非上訴意旨所指以此作為證明上訴人犯罪
    事實所憑即A女陳述以外之其他補強證據，自無不可。又A女
    於偵查中即同意測謊，經檢察官囑託法務部調查局進行測謊
    鑑定結果，雖未獲致明確生理反應圖譜，致無法研判有無說
    謊，有法務部調查局109年7月31覆函在卷可憑（見偵查卷第
    181頁），惟仍可佐證A女自信坦蕩，其所為對上訴人不利之
    指述，應非全屬虛構。原判決因認A 女指證遭上訴人強制性
    交屬實可採，並非僅憑A 女之指訴，而無其他確實補強證據
    可佐，自屬適法有據。⑵至原判決將A 女於6月5日「上午11
    時44分」傳送上訴人「你強暴我」之時間誤載為「上午2 時
    39分」，然係因卷內之A 女與上訴人LINE對話之截圖畫面，
    僅擷取對話內容，而無最上方、最下方之聯絡人及功能欄位
    ，致有部分資料未能完全呈現所致，對A 女有於事發後未久
    即指責遭上訴人強制性交一節，不生影響。⑶A 女於第一審
    審理時證稱：上訴人抓住其手「強吻」時，兩人有肢體上拉
    扯，致其受傷等語。又上訴人於第一審審理時，經審判長詢
    問有無問題詢問A女或與A女對質，上訴人答稱「無」，關於
    「強吻」一節，已經上訴人於第一審審理時進行實質辯論。
    原判決因認起訴事實雖未敘及「強吻」之強制猥褻行為，然
    該強制猥褻為強制性交之階段行為，為起訴效力所及，應併
    予審判，並無不合。又原判決既未對此強制猥褻行為另行論
    罪，縱使未踐行告知程序，仍顯不影響於判決結果，難認有
    礙於上訴人之訴訟防禦權，不得執為上訴第三審之理由。至
    A女之陰道深部所採檢體，驗出之DNA-STR型別與上訴人之型
    別相符，足以佐證A 女指證上訴人以生殖器插入其下體性侵
    害等情屬實，則A 女臥室地面之污漬殘留上訴人之精液數量
    ，對上訴人有無被訴強制性交犯行之認定，不生影響，原審
    未依職權贅為此部分上訴意旨所指無益之調查，自無違法可
    指。
    原判決所為論敘與說明，核與所憑卷內事證，並無不合，亦
    與經驗法則、論理法則無違，自不容任意指為違法。上訴意
    旨泛言指摘：原判決採證違法、理由不備、矛盾云云，自非
    適法之第三審上訴理由。
五、綜上，本件上訴意旨，無非係置原判決所為明白論斷於不顧
    ，就原判決已說明事項，徒憑己意而為相異評價，單純重為
    犯罪事實有無之爭執，或對於事實審法院取捨證據與判斷證
    據證明力之職權行使，以及於判決結果無影響之枝節事項，
    任意指為違法，要與法律規定得為第三審上訴理由之違法情
    形，不相適合。應認本件上訴為違背法律上之程式，予以駁
    回。
據上論結，應依刑事訴訟法第395條前段，判決如主文。
中    華    民    國   111    年    8     月    18    日
                  刑事第五庭審判長法  官  李  錦  樑  
                                  法  官  周  政  達  
                                  法  官  吳  淑  惠  
                                  法  官  錢  建  榮  
                                  法  官  林  孟  宜  
本件正本證明與原本無異
                                  書記官
中    華    民    國   111    年    8     月    25    日